臺灣板橋地方法院民事判決　　　　　　　95年度勞訴字第98號
原　　　告　甲○○
　　　　　　　　　　　145巷.
法定代理人　乙○○
　　　　　　丙○○○
訴訟代理人　呂翊丞律師
複 代理 人　周威君律師
被　　　告　張竹林即京業汽車商行
　　　　　　　　　　　國民
訴訟代理人　丁○○
　　　　　　許永昌律師
複 代理 人　林俊宏律師
　　　　　　陳哲民律師
上列當事人間給付補償金等事件，本院於中華民國96年5 月18日
言詞辯論終結，判決如下：
    主  文
原告之訴及假執行之聲請均駁回。
訴訟費用由原告負擔。
　　事實及理由
一、原告主張：
  (一)原告退伍後約於民國91年底即任職於被告即京業汽車商行桃
    園店，工作內容為車輛一般保養，包括洗車、整理、車輛移
    動等工作，並逐步兼任該商行之業務代表，平均月薪為新臺
    幣（下同）45,000元（均領現金，純薪資未有銷售獎金），
    原告工作態度認真，表現優異且為該店內第一名之業務，每
    日原告之工作時間約自上午7 點半起（即由原告至該店開門
    ）至深夜11點至12點止，雖該店10點結束營業，但因尚需移
    置車輛等後續作業，故原告多被要求延後下班返家，而原告
    深受被告之信賴，更一手包辦該店車輛管理及鑰匙保管之責
    任，負責於返家時將數串鑰匙攜回住處保管，責任可謂非常
    重大。
  (二)該店之負責人雖為張竹林，然實際經營者為訴外人吳明坤夫
    婦，原告之業績雖為公司第一，然仍常遭吳明坤妻之數落，
    即便原告一個月賣出30輛車，吳妻對原告之表現仍不甚滿意
    ，原告除賣車之業務外，原本車輛之整理、移動等工作仍未
    曾稍減，每日於大太陽下工作乃家常便飯，原告就此曾因工
    作壓力過大、工時過長，有感身體及心理不能負荷而向吳明
    坤表示辭意，然吳明坤深知桃園店均由原告扛起業務而勉以
    慰留，並表示不用理會其妻之無理要求。被告雖有供餐，但
    所提供之飲食並不好，多為稀飯或麵類食物，員工以泡麵為
    正餐草草了事者亦為常見，飲食所提供之營養並不足夠。再
    者，被告並無提供員工適當之休息時間，原告工作性質又需
    時時處於待命之狀態，應付隨時來到之客人，精神一直處於
    緊繃狀態。業績的要求、緊繃的情緒與超時的工作，多重的
    壓力造成原告產生頭痛之毛病。於93年8 月31日即事故發生
    之前一日，原告於烈日下洗車而有中暑現象，身體極為不適
    ，隔日即同年9 月1 日，原告於夜間7 時許工作中突然倒地
    昏迷，經送桃園敏盛綜合醫院急救，隔日轉送至臺北國泰醫
    院進行腦部手術，手術後原告情形仍不見好轉，同年10月27
    辦理出院，因被告呈現植物人狀態，依賴氣切管呼吸及鼻胃
    管餵食，而轉入三重中興醫院之護理之家繼續由專人照護。
    原告經國泰綜合醫院診斷為腦出血持續昏迷，已達殘廢標準
    ，並業經鈞院於94年10月28日裁定宣告為禁治產人，並由原
    告父親乙○○、母親丙○○○擔任監護人。竟於事故發生後
    ，始發現被告並未為原告投保勞工保險。
  (三)依勞工安全衛生法第2條第4項，關於「作業」應從寬認定為
    「勞動者基於勞動契約，處於雇主支配下之狀態」，並參酌
    「勞工保險被保險人因執行職務而致傷病審查準則」第21條
    、第22條，以執行職務與疾病間具有相當因果關係，作為認
    定職業病之基準、及參酌日本勞動基準局對於職業災害之認
    定標準，職業災害之構成，應由下列兩項標準而為認定：1.
    職務執行性：職業災害係於勞工執行職務過程中所發生者，
    無論是否正在從事工作，只要是在雇主指揮監督下之情形，
    即具職務執行性。本件93年8 月31日即事故發生之前一日，
    原告甲○○於烈日下洗車而有中暑現象，身體極為不適，隔
    日即同年9月1日，原告於夜間7 時許工作中突然倒地昏迷，
    經送桃園敏盛綜合醫院急救，隔日轉送至臺北國泰醫院進行
    腦部手術，手術後原告情形仍不見好轉，同年10月27辦理出
    院，至今仍呈植物人之狀態，即原告甲○○係於雇主（被告
    ）支配下從事業務代表及車輛一般保養，包括洗車、整理、
    車輛移動等工作，而於執行職務時導致本件職業災害，應認
    有職務執行性。2.職務起因性（相當因果關係）：即作業與
    疾病間具有一定之因果關係，勞工於雇主之支配下從事工作
    ，如發生之災害已可證明屬職務執行性，又無職務起因性之
    反證，亦不違反經驗法則時，應認定之。原告甲○○為於本
    件所導致之職業災害病情，係為疲勞累積與工作壓力，於作
    業中當場促發腦溢血（臨床診斷：顱內出血中風合併失語症
    及四枝癱瘓）等疾病者，應認為具有職務起因性。原告之工
    作時間約自上午7 點半起（即由原告至該店開門）至深夜11
    點至12點止，雖該店10點結束營業，但因尚需移置車輛等後
    續作業，故原告多被要求延後下班返家。原告每日工作時間
    長達14至15小時左右，期間並無所謂之休息時間，均為工作
    時間與待命時間。足見原告工作期間並無可暫時離開工作，
    使身心修養之時間，而須隨時在被告公司，若有狀況亦必須
    隨時處理，隨時被要求工作、待命狀態下之工作時間，而完
    全沒有能使身心完全放鬆之休息時間，原告於長時間、烈日
    下工作，顯未獲得完全、充足之休息，其工作量、時均顯已
    超出一般人所能負荷之標準。另證人戊○○到庭證稱：「．
    ．．原告在被告商行工作之內容是車輛一般保養，包括洗車
    、整理、車輛移動等工作，那時候原告就已經要兼賣車業務
    ，賣車業務是要外出去保養廠或是跟客戶洽商，原告上班時
    間是9 點到公司規定晚上10點左右，但是原告都是在晚上11
    點左右才下班。……公司雖然規定晚上10點下班，但實際上
    無法在晚上10點下班，桃園店車子的鑰匙都是原告在保管，
    原告要帶回家，……被告規定的月休是4天，原告兩星期休1
    次，1個月（應係1次）是兩天。中午沒有休息時間，吃飽飯
    後就要馬上工作。」，依證人戊○○所述，益證原告於長時
    間、烈日下工作，顯未獲得完全、充足之休息，其工作量、
    時均顯已超出一般人所能負荷之標準。原告之作業（工作）
    與其於本件所導致之疾病事實間，具有職務執行性與職務起
    因性，應認定為職業災害。
  (四)爰依勞動基準法第59條及勞工保險條例第54條規定請求如下
    ：1.工資補償：平均月薪45,000元×23月（自93年9 月迄今
    ）＝1,035,000元。2.殘廢補償：平均月薪45,000元/30日×
    1200日×1.5＝2,700,000元。3.被告因未替原告投保勞工保
    險致原告無法獲得勞保殘廢給付，故就此損失原、被告達成
    和解，由被告給付原告89萬元，又依勞動基準法第59條規定
    ，該勞保和解金89萬元得抵充之，故被告應再給付原告2,84
    5,000 元（工資補償1,035,000元＋殘廢補償2,700,000元－
    勞保和解金890,000元＝2,845,000元）等語。併為聲明：1.
    被告應給付原告2,845,000 元，及自起訴狀繕本送達翌日起
    至清償日止，按年息百分之五計算之利息。2.原告願供擔保
    ，請准宣告假執行。
二、被告則以：
  (一)原告係於被告營業處所擔任業務乙職，負責中古汽車之銷售
    ，上班時間為上午10時至下午6 時，並無車輛之整理、移動
    之工作，更無所謂工作至深夜之情，再者若有消費者前來看
    車，原告則負責介紹，如消費者中意特定之汽車，則至辦公
    室商討買賣價金及其他細節。從而，原告並非時時刻刻均處
    於大太陽底下工作。此外，雇主並無免費供應員工餐飲之義
    務，然被告自願無償提供該項福利，今原告竟反指被告提供
    之餐飲不好，實屬不該。
  (二)「勞工於工作時間內因腦血管病變致左半肢體功能喪失，如
    該疾病與執行之職務無相當因果關係者，不屬職業災害。」
    ，亦經行政院勞工委員會（81）臺勞安三字第28091 號函在
    案。被告於93年9月1日於工作時發生腦出血病變，無從認定
    係職業上原因引起，詎原告率謂該病變乃因超時工作、業績
    壓力等因素造成，逕而提起本件訴訟，顯無理由。
  (三)以中古汽車業務員工作之性質，若無客戶前來看車，則絕大
    部分之時間均處於閒適之狀態，況客戶前來看車亦非終日絡
    繹不絕，豈可能會有如原告所宣稱須終日工作而無休息時間
    之情形？是原告所稱「每日工作時間長達14至15小時左右，
    期間並無所謂之休息時間，均為工作時間與待命時間」「須
    隨時在被告公司，若有狀況必須隨時處理，隨時被要求工作
    ．．．沒有能使身心完全放鬆之休息時間」云云，全屬其單
    方之指述，未提出足堪使人信其為真之證據以實其說。
  (四)原告所提之原證３、原證４之病歷及診斷證明，均僅載明原
    告係罹患「顱內出血中風」，惟均未見病歷及診斷證明提及
    原告之疾病與其執行職務間有何因果關係存在？況引發「顱
    內出血中風」之因素眾多，起因更是眾說紛紜，豈能單憑原
    告片面毫無根據之指述，即遽認係因任職被告公司業務而導
    致該疾病？
  (五)證人戊○○之證述不具證明力，不足採信﹕證人戊○○於
    鈞院證述：「我去被告公司的新莊店上班，之前原告就已經
    在被告的桃園店上班」「（問：上開證述是聽何人所說？）
    聽原告說及另外一位洗車同事說，他的名字陳宗南，他是原
    告的表弟。」，是戊○○關於原告工作情形之種種陳述均非
    其直接親見親聞，而係由原告或原告之表弟輾轉告知，是其
    性質上即屬「傳聞陳述」。原告至今迄未能證明所謂「工時
    過長」、「未能休息」等陳述之真實性，其指述根本不具可
    信性，更何況證人戊○○從未與原告於被告桃園店工作，實
    未曾直接親見原告之工作情形，其所有關於原告工作情況之
    證述，其證明力自更嫌薄弱。再參諸證人戊○○業已自承係
    原告胞妹之男友，與原告關係匪淺，其證述更當有偏頗之虞
    。綜上可知，戊○○之證詞全無足採。本件原告腦出血病變
    故屬不幸事件，惟實無從認定係因超時工作、業績壓力等職
    業上原因引起，其提起本件訴訟，顯無理由等語，資為抗辯
    。併為答辯聲明：1.原告之訴及假執行之聲請均駁回。2.如
    受不利判決，被告願供擔保，請准宣告免為假執行。
三、兩造均不爭執之事實（應信為真正）：
  (一)原告退伍後約於91年底即任職於被告商行桃園店，擔任業務
    代表，從事中古汽車銷售工作，平均月薪為45,000元（均領
    現金，純薪資未有銷售獎金），每日工作時間自上午10時起
    至下午6時止。月休4天，中午沒有休息時間。業據證人戊○○證述明確（見本院卷第41至43頁），並有商號登記、原告
    名片（見本院板橋簡易庭95年度板勞調字第55號卷第9 至10
    頁）附卷可稽。
  (二)93年9月1日原告於夜間7 時許工作中突然倒地昏迷，經送桃
    園敏盛綜合醫院急救，隔日轉送至臺北國泰醫院進行腦部手
    術，手術後原告情形仍不見好轉，同年10月27辦理出院，因
    被告呈現植物人狀態，依賴氣切管呼吸及鼻胃管餵食，而轉
    入三重中興醫院之護理之家繼續由專人照護。原告經國泰綜
    合醫院診斷為腦出血持續昏迷，已達殘廢標準，並業經  鈞
    院於94年10月28日裁定宣告為禁治產人，並由原告父親乙○○、母親丙○○○擔任監護人。有敏盛綜合醫院病歷、國泰
    綜合醫院及三重中興醫院診斷證明書及病歷、勞工保險殘廢
    診斷書、身心障礙手冊及重大傷病卡、本院民事裁定書及戶
    籍謄本（見本院板橋簡易庭95年度板勞調字第55號卷第11至
    35頁）附卷可稽。
  (三)被告因未替原告投保勞工保險致原告無法獲得勞保殘廢給付
    ，故就此損失原、被告達成和解，由被告給付原告89萬元。
    有協議書（見本院板橋簡易庭95年度板勞調字第55號卷第36
    至37頁）附卷可稽。
四、原告主張：原告於91年底即任職於被告商行桃園店，工作內
    容為車輛一般保養，包括洗車、整理、車輛移動等工作，並
    逐步兼任該商行之業務代表，平均月薪為45,000元，每日原
    告之工作時間約自上午7 點半起（即由原告至該店開門）至
    深夜11點至12點止，雖該店10點結束營業，但因尚需移置車
    輛等後續作業，故原告多被要求延後下班返家，而原告深受
    被告之信賴，更一手包辦該店車輛管理及鑰匙保管之責任，
    負責於返家時將數串鑰匙攜回住處保管，責任可謂非常重大
    。原告每日工作時間長達14至15小時左右，被告並無提供員
    工適當之休息時間，原告工作性質又需時時處於待命之狀態
    ，應付隨時來到之客人，精神一直處於緊繃狀態。業績的要
    求、緊繃的情緒與超時的工作，多重的壓力造成原告產生頭
    痛之毛病。於93年8 月31日即事故發生之前一日，原告於烈
    日下洗車而有中暑現象，身體極為不適，隔日即同年9 月1
    日，原告於夜間7 時許工作中突然倒地昏迷，經送桃園敏盛
    綜合醫院急救，隔日轉送至臺北國泰醫院進行腦部手術，手
    術後原告情形仍不見好轉，同年10月27辦理出院，因被告呈
    現植物人狀態，依賴氣切管呼吸及鼻胃管餵食，而轉入三重
    中興醫院之護理之家繼續由專人照護，原告經國泰綜合醫院
    診斷為腦出血持續昏迷，已達殘廢標準等語。被告則辯稱如
    上。經查：
  (一)按民事訴訟如係由原告主張權利者，應先由原告負舉證之責
  　，若原告先不能舉證，以證實自己主張之事實為真實，則被
  　告就其抗辯事實即令不能舉證，或其所舉證據尚有疵累，亦
  　應駁回原告之請求。又請求履行債務之訴，除被告自認原告
  　所主張債權發生原因之事實外，應先由原告就其主張此項事
  　實，負舉證之責任，必須證明其為真實後，被告於其抗辯事
  　實，始應負證明之責任，此為舉證責任分擔之原則（最高法
  　院17年上字第917號、43年臺上字第377號判例意旨參照）。
    又損害賠償之債，以有損害之發生及有責任原因之事實，並
    二者之間有相當因果關係為其成立要件（最高法院30年上字
    第18號判例意旨參照）。本件原告主張「原告每日工作時間
    長達14至15小時左右，被告並無提供員工適當之休息時間，
    原告工作性質又需時時處於待命之狀態，應付隨時來到之客
    人，精神一直處於緊繃狀態。業績的要求、緊繃的情緒與超
    時的工作，多重的壓力造成原告產生頭痛之毛病。於93年8
    月31日即事故發生之前一日，原告於烈日下洗車而有中暑現
    象，身體極為不適，隔日即同年9 月1 日，原告於夜間7 時
    許工作中突然倒地昏迷，經送桃園敏盛綜合醫院急救，隔日
    轉送至臺北國泰醫院進行腦部手術，手術後原告情形仍不見
    好轉，同年10月27辦理出院，因被告呈現植物人狀態，依賴
    氣切管呼吸及鼻胃管餵食，而轉入三重中興醫院之護理之家
    繼續由專人照護，原告經國泰綜合醫院診斷為腦出血持續昏
    迷，已達殘廢標準」之事實，既為被告所否認而辯稱：被告
    於93年9 月1 日於工作時發生腦出血病變，無從認定係職業
    上原因引起等語如上。準此，原告自應就此積極有利之事實
    負舉證責任。
  (二)原告於93年9月1日原告於夜間7 時許工作中突然倒地昏迷，
    經送桃園敏盛綜合醫院急救，隔日轉送至臺北國泰醫院進行
    腦部手術，手術後原告情形仍不見好轉，同年10月27辦理出
    院，因被告呈現植物人狀態，依賴氣切管呼吸及鼻胃管餵食
    ，而轉入三重中興醫院之護理之家繼續由專人照護。原告經
    國泰綜合醫院診斷為腦出血持續昏迷，已達殘廢標準，並業
    經鈞院於94年10月28日裁定宣告為禁治產人，並由原告父親
    乙○○、母親丙○○○擔任監護人等情，已如前述。又依原
    告在桃園敏盛綜合醫院急救時之病歷（見本院板橋簡易庭95
    年度板勞調字第55號卷第12頁）所示，有關原告所呈現之病
    史部分載明，原告之前是健康的，但2 星期前有間歇性的頭
    痛，此次原告今晚工作時遭受到突然的攻擊性的頭痛與嘔吐
    、瞬間失去意識等語附卷可稽，該病歷並未載明原告之上開
    病痛係原告之工作所致。另依原告所提出之上開國泰綜合醫
    院及三重中興醫院診斷證明書及病歷、勞工保險殘廢診斷書
    、身心障礙手冊及重大傷病卡、本院民事裁定書及戶籍謄本
    等，亦未能證明原告之上開病痛係原告之工作所致。
  (三)證人戊○○雖證稱：原告在93年3 月我去被告公司的新莊店
    上班前，原告就已經在被告公司的桃園店上班，原告在被告
    處工作之內容是車輛一般保養，包括洗車、整理、車輛移動
    等工作，那時候原告就已經要兼賣車業務，賣車業務是要外
    出去保養廠或是跟客戶洽商，原告上班時間是9 點到公司規
    定晚上10左右，但是原告都是在晚上11點左右才下班，我原
    本就認識原告甲○○，上班後有聽同事講到桃園店的情形，
    知道桃園店上班的時間，我是在公司洗車工作，沒有兼賣車
    業務，一直到我離職都沒有賣過車，原告的薪水比我多，因
    為原告有兼賣車，我的薪水是從22000 元到28000 元間，原
    告的薪水是5 萬左右，我上班的時候有牽車到桃園店就有看
    到原告，下班後原告要把車子收回來後才能離開公司，我們
    公司沒有打卡，公司雖然規定晚上10下班，但實際上無法在
    晚上10點下班，桃園店車子的鑰匙都是原告在保管，原告要
    帶回家，原告不是店長，因為老闆沒有在早上9 點準時上班
    ，所以要原告去開門。被告公司規定的月休是4 天，原告兩
    星期休1 次，1 個月（應係1 次）是兩天。中午沒有休息時
    間，吃飽飯後就要馬上工作。上開證述是聽原告說及另外1
    位洗車同事說，他的名字陳宗南，他是原告的表弟。我瞭解
    業務工作的內容只有賣車。我是原告妹妹的男朋友等語（見
    本院卷第41至43頁）。惟查，證人戊○○所為之上開證詞既
    係聽原告說及另外1 位洗車同事陳宗南（他是原告的表弟）
    說，並非自己親自見聞，其是否可信，即非無疑。況證人戊○○為原告妹妹的男朋友，衡情其證詞不免偏袒原告。更退
    一步言之，縱認證人戊○○所稱之證詞屬實，亦僅能證明原
    告在被告處工作之內容是車輛一般保養，包括洗車、整理、
    車輛移動等工作，那時候原告就已經要兼賣車業務，賣車業
    務是要外出去保養廠或是跟客戶洽商，原告每日上班時間為
    早上9 時至晚上10時，原告因須於下班後將車子收好後才能
    離開公司，故原告都是在晚上11點左右才下班，原告月休是
    4 天，中午沒有休息時間，吃飽飯後就要馬上工作等情，但
    按腦中風即因為腦血管阻塞或腦血管破裂而造成突然或陣發
    性的大腦局部或全部的功能失調。中風的高危險因素為：1.
    年齡：年紀愈大愈易發生中風。2.高血壓：腦中風最重要的
    危險因子。3.糖尿病：長期高血糖會加速動脈血管硬化。4.
    心臟病。5.小中風（暫時性腦缺血）：曾有腦中風病史者以
    後發生中風的機率是一般人的6 倍。6.抽菸、長期酗酒：吸
    菸者為非吸菸者的2 倍。7.高血脂。且引起腦中風之原因多
    端（見本院卷第61至68頁），是尚不得僅憑此原告工作情形
    ，即認原告之上開病痛係原告之工作所致。
  (四)按「被保險人因普通傷害或罹患普通疾病，經治療終止後，
    如身體遺存障害，適合殘廢給付標準表規定之項目，並經保
    險人自設或特約醫院診斷為永久殘廢者，得按其平均月投保
    薪資，依同表規定之殘廢等級及給付標準，一次請領殘廢補
    助費，殘廢給付標準表如附表二。被保險人領取普通傷病給
    付期滿，或其所患普通傷病經治療一年以上尚未痊癒，如身
    體遺存障害，適合殘廢給付標準表規定之項目，並經保險人
    自設或特約醫院診斷為永不能復原者，得比照前項規定辦理
    。」，勞工保險條例第53條定有明文。查依上開協議書（見
    本院板橋簡易庭95年度板勞調字第55號卷第36頁）所示，被
    告因未替原告投保勞工保險致原告（已成植物人）無法獲得
    勞保殘廢給付，故就此損失原、被告達成和解，由被告給付
    原告89萬元等情，已如前述。足見，原告不得就已和解之無
    法獲得勞保殘廢給付部分之損失，再次向被告請求賠償。
  (五)基上，原告就其主張，其因工作導致腦出血持續昏迷（呈現
    植物人狀態）之殘廢，係屬職業災害之事實，依其所提出之
    證據（即原證1至7及證人戊○○之證詞）均不足以證明為真
    正，自難認原告腦出血持續昏迷（呈現植物人狀態）之殘廢
    係屬職業災害，且原告亦不得就已和解之無法獲得勞保殘廢
    給付部分之損失，再次向被告請求賠償。是原告主張其受有
    職業災害，而依勞動基準法第59條及勞工保險條例第54條規
    定，請求被告給付如訴之聲明所示，即乏依據，尚無足取。
五、從而，原告依勞動基準法第59條及勞工保險條例第54條規定
    ，請求被告給付如訴之聲明所示，為無理由，應予駁回。原
    告之訴既經駁回，其假執行之聲請即失所附麗，應併予駁回
    。
六、本件事證已臻明確，兩造其餘攻擊、防禦方法及舉證，經本
　　院審酌後，認對於判決結果均無影響，爰不一一論述，併此
　　指明。
據上論結，本件原告之訴為無理由，依民事訴訟法第78條判決如
主文。
中　　華　　民　　國　　96　　年　　5 　　月　　31　　日
                  民事第一庭    法  官  楊千儀
右為正本，係照原本作成。
如對本判決上訴，須於判決送達後20日內向本院提出上訴狀（需
按他造人數附繕本）。
中　　華　　民　　國　　96　　年　　5 　　月　　31　　日
                              　書記官　簡青根
